臺灣高等法院刑事判決
111年度侵上訴字第245號
上  訴  人  臺灣桃園地方檢察署檢察官 
被      告  黃淞圃


指定辯護人  盧天成律師
上列上訴人因被告妨害性自主案件，不服臺灣桃園地方法院109
年度侵訴字第75號，中華民國111年8月12日第一審判決（起訴案
號：臺灣桃園地方檢察署108年度偵字第27157號），提起上訴，
本院判決如下：        
    主  文
上訴駁回。
    事實及理由
一、本院審理範圍：
（一）按刑事訴訟法第348條第3項規定：上訴得明示僅就判決之
      刑、沒收或保安處分一部為之。其立法理由謂：「為尊重
      當事人設定攻防之範圍，並減輕上訴審審理之負擔，容許
      上訴權人僅針對刑、沒收或保安處分一部提起上訴，其未
      表明上訴之認定犯罪事實部分，則不在第二審之審判範圍
      。如為數罪併罰之案件，亦得僅針對各罪之刑、沒收、保
      安處分或對併罰所定之應執行刑、沒收、保安處分，提起
      上訴，其效力不及於原審所認定之各犯罪事實，此部分犯
      罪事實不在上訴審審查範圍。」是科刑事項已可不隨同其
      犯罪事實單獨成為上訴之標的，且上訴人明示僅就科刑事
      項上訴時，第二審法院即不再就原審法院認定之犯罪事實
      為審查，應以原審法院認定之犯罪事實，作為論認原審量
      刑妥適與否之判斷基礎。
（二）查本件依上訴書並經檢察官於本院陳述：僅針對刑度的部
      分提起上訴等語明確（見本院卷第56頁），業已明示僅就
      原判決之刑部分提起上訴，揆諸前揭規定及修法理由，本
      院以經原判決認定如下之事實及論罪為基礎，僅就原審判
      決量刑妥適與否予以審理，並不及於原判決所認定犯罪事
      實、所犯法條（論罪）等部分，合先敘明。
二、本案據以審查量刑妥適與否之原判決認定犯罪事實、所犯法
    條如下：
（一）犯罪事實：
　　　被告甲○○（下稱被告）與代號AE000-A108251之成年女子
      （真實姓名、年籍詳卷，下稱甲女）本不相識，其於民國
      108年8月7日某時許，在桃園市○○區○○路00號（即全家便
      利商店桃園後站店）偶遇甲女，經上前攀談，並取得甲女
      之LINE通訊軟體帳號，依其與甲女交談、傳送文字、語音
      訊息等情形，觀察甲女行為舉止，可知甲女之認知、理解
      、反應能力均較一般人為低，對於同意或拒絕性交行為之
      自主決定能力存有相當缺陷，竟基於乘機性交之犯意，於
      同年月11日至13日間之某日18時許，將甲女約出並帶往址
      設桃園市○○區○○路00號之「環寶賓館」某號房內，利用甲
      女心智缺陷不知抗拒之機會，脫去甲女所著衣物，先以手
      撫摸甲女下體，再以其生殖器插入甲女陰道、口腔之方式
      ，接續對甲女為性交行為得逞。嗣經甲女固定前往之社會
      福利機構教保員見甲女與甲○○間之通訊軟體LINE文字、語
      音對話紀錄，察覺有異，始查悉前情。
（二）所犯法條：
　　1.核被告所為，係犯刑法第225條第1項之乘機性交罪。被告
      為性交行為前，以手撫摸甲女下體之猥褻行為，係性交之
      階段行為，應為性交行為所吸收，不另論罪。
　　2.被告先後以陰莖插入甲女口腔、陰道之性交行為，係於密
      切接近之時間，在同一地點實行，侵害同一法益，各行為
      獨立性極為薄弱，依一般社會觀念難以強行分開，顯係基
      於單一犯意而為，應包括於一行為予以評價，論以接續犯
      之一罪。
　　3.起訴書犯罪事實欄雖未敘及被告對甲女為性交行為前，有
      以手撫摸甲女下體之猥褻行為，及以生殖器插入甲女陰道
      之性交行為，惟此部分與前揭經起訴而論罪科刑之乘機性
      交部分有實質上一罪關係，當為起訴效力所及，本院自得
      併予審究。
　　4.按行為時因精神障礙或其他心智缺陷，致不能辨識其行為
      違法或欠缺依其辨識而行為之能力者，不罰。行為時因前
      項之原因，致其辨識行為違法或依其辨識而行為之能力，
      顯著減低者，得減輕其刑，刑法第19條第1項、第2項分別
      定有明文。經原審調取被告於臺北榮民總醫院桃園分院之
      全部病歷，囑託衛生福利部桃園療養院對被告施以精神鑑
      定，鑑定結果認：「黃員可能符合邊緣智能不足之判斷。
      過往黃員曾於109年9月24日於台北榮民總醫院桃園分院接
      受精神科評估，得到妄想性思覺失調症之臆斷，109年11
      月26日出院時診斷為重度憂鬱症合併精神症狀，109年12
      月10日再入院診斷為情感性思覺失調症，當前個案取得情
      感性思覺失調症之永久重大傷病卡。當前未有足夠證據佐
      證黃員於108年8月本案行為時，其辨識行為違法或依其辨
      識而行為之能力有顯著減低」等情，有該院111年6月2日
      桃療癮字第1115001440號函附精神鑑定報告書可憑（見原
      審卷二第167至180頁）；再佐以被告於審理中對於所訊事
      項，均能理解其內容，並為切題之回答，且能為與其主觀
      認知相符之答辯，依直接審理作用所得，認被告行為時對
      外界事務知覺理會及判斷之能力，並未較普通人之平均程
      度顯著減退，堪信被告行為時辨識行為違法能力及依其辨
      識而行為之能力，並未因其智能、精神狀態而有欠缺或顯
      著減低之情形，被告自應負完全之刑事責任。
三、檢察官上訴意旨略以：
　　被告僅為求自己性慾之滿足，利用甲女心智缺陷，欠缺完整
    、徤全之性自主理解能力及判斷能力，竟乘機對甲女為性交
    行為得逞，且其於偵查、原審均否認其犯行，其甚至於接受
    衛生福利部桃園療養院精神鑑定時表示略以：前案與本案乃
    受人栽贓，自己並無行為上之故意，亦無受聽幻覺或妄想干
    擾，認為兩起案件之被害人都只是想要錢，所以栽贓自己等
    語，此有衛生福利部桃園療養院111年6月2日桃療癮字第111
    5001440號函暨檢附精神鑑定報告在卷可參，此種將自身違
    法行為予以合理化、視為理所當然，反將自己視為受害者，
    藉此污名化、抹黑被害人，並將被害人形象理想化，認性侵
    害案件中被害人應符合某種社會形象的期待（如被害人必定
    是痛苦的、沉默的），足認被告此種犯後態度實屬惡劣、惡
    性重大；佐以被告實際上亦未與甲女成立調解或是獲得甲女
    之諒解，被告前揭所辯更顯情虛；另被告於94年間已對於女
    子利用其身心障礙不知抗拒而性交之前案科刑記錄，雖被告
    前科紀錄不得做為不利於被告之認定，然亦不應作為有利於
    被告之認定，益徵被告對於刑罰反應力實屬薄弱，容有嚴懲
    之必要，是原判決量刑恐有再行審酌之餘地，請將原判決撤
    銷，更為適當合法之判決等語。
四、本院之判斷：
　　按刑事審判旨在實現刑罰權之分配的正義，故法院對有罪被
    告之科刑，應符合罪刑相當之原則，使輕重得宜，罰當其罪
    ，以契合社會之法律感情，此所以刑法第57條明定科刑時應
    審酌一切情狀，尤應注意該條所列10款事項以為科刑輕重之
    標準，俾使法院就個案之量刑，能斟酌至當；而量刑輕重係
    屬事實審法院得依職權自由裁量之事項，苟已斟酌刑法第57
    條各款所列情狀而未逾越法定刑度，不得遽指為違法（最高
    法院72年台上字第6696號判例參照）。且法院對於被告為刑
    罰裁量時，必須以行為人之罪責為依據，而選擇與罪責程度
    相當之刑罰種類，並確定與罪責程度相稱之刑度。縱使基於
    目的性之考量，認定有犯罪預防之必要，而必須加重裁量時
    ，亦僅得在罪責相當性之範圍內加重，不宜單純為強調刑罰
    之威嚇功能，而從重超越罪責程度為裁判，務求「罪刑相當
    」。且在同一犯罪事實與情節，如別無其他加重或減輕之原
    因，下級審量定之刑，亦無過重或失輕之不當情形，則上級
    審法院對下級審法院之職權行使，原則上應予尊重（最高法
    院85年度台上字第2446號判決意旨參照）。查原審審理結果
    ，認被告所犯罪證明確，而適用刑法第225條第1項規定，並
    以行為人之責任為基礎，審酌被告於94年間已對於女子利用
    其身心障礙不知抗拒而性交之前案科刑、執行紀錄，竟未知
    悛悔，為求自己性慾之滿足，利用甲女心智缺陷，欠缺完整
    、健全之性自主理解能力及判斷能力，乘機對甲女為性交行
    為得逞，惡性重大，兼衡被告智識程度、現患有情感性思覺
    失調症(尚未達精神障礙或其他心智缺陷，致不能辨識其行
    為違法或欠缺依其辨識而行為之能力或顯著減低）暨犯後猶
    未知坦承其非之態度等一切情狀，就被告所為乘機性交犯行
    ，量處有期徒刑4年，核無量刑瑕疵或違背法令之情形，其
    結論尚無不合。茲原判決就如何量定被告宣告刑之理由，已
    詳予審酌刑法第57條各款及前開所列情狀，兼以被告犯罪情
    節、素行、生活狀況、犯後態度等一切情狀，在法定刑度範
    圍內，詳予審酌科刑，合法行使其量刑裁量權，於客觀上未
    逾越法定刑度，且關於科刑資料之調查，業就犯罪情節事項
    ，於論罪證據調查階段，依各證據方法之法定調查程序進行
    調查，另就犯罪行為人屬性之單純科刑事項，針對被告相關
    供述，提示調查，使當事人有陳述意見之機會，並允就科刑
    範圍表示意見，自無科刑資料調查內容無足供充分審酌而適
    用法則不當之違法情形，是原審量刑並無濫用量刑權限，亦
    無判決理由不備，或其他輕重相差懸殊等量刑有所失出或失
    入之違法或失當之處，自不容任意指為違法；另本院基於刑
    罰目的性之考量、刑事政策之取向及行為人刑罰感應力之衡
    量，審酌國家刑罰權之行使，兼具一般預防及特別預防之目
    的，被告與被害人就和解（調解）金額之洽談，於刑事案件
    審理中，法院本不得強勢介入或將刑事責任與民事賠償過度
    連結，況被告雖未與被害人達成和解，或賠償其所受損失，
    惟被害人仍可透過民事訴訟途徑獲取賠償，尚難僅因被告未
    與被害人達成和解，遽認其犯後態度不佳而應加重其刑之理
    由。檢察官上訴意旨認被告犯後態度惡劣、惡性重大，且其
    迄今未能與甲女成立調解或獲得甲女諒解，並佐以前案紀錄
    等情，認原審量刑難謂罪刑相當，指摘原判決不當云云，係
    對原判決就刑之量定已詳予說明審酌之事項，再為爭執，為
    無理由，應予駁回。
據上論斷，應依刑事訴訟法第368條，判決如主文。
本案經檢察官董怡臻到庭執行職務。
中　　華　　民　　國　　111 　年　　11　　月　　30　　日
                  刑事第十七庭  審判長法　官  鄭水銓
                                      法　官  黃雅芬
                                      法　官  沈君玲
以上正本證明與原本無異。
如不服本判決，應於收受送達後20日內向本院提出上訴書狀，其
未敘述上訴之理由者並得於提起上訴後20日內向本院補提理由書
（均須按他造當事人之人數附繕本）「切勿逕送上級法院」。
                                      書記官  羅敬惟
中　　華　　民　　國　　111 　年　　11　　月　　30　　日

附錄：本案論罪科刑法條全文
中華民國刑法第225條
對於男女利用其精神、身體障礙、心智缺陷或其他相類之情形，
不能或不知抗拒而為性交者，處3年以上10年以下有期徒刑。
對於男女利用其精神、身體障礙、心智缺陷或其他相類之情形，
不能或不知抗拒而為猥褻之行為者，處6月以上5年以下有期徒刑
。
第1項之未遂犯罰之。